臺灣高等法院刑事判決
109年度侵上訴字第52號
上  訴  人  臺灣士林地方檢察署檢察官
上  訴  人  
即  被  告  楊智勛



選任辯護人  劉煌基律師
            鄭雅芳律師
            周孟澤律師
上列上訴人因被告妨害性自主等案件，不服臺灣士林地方法院10
8年度侵訴字第16號，中華民國108年12月10日第一審判決（起訴
案號：臺灣士林地方檢察署107年度偵字第17636號），提起上訴
，本院判決如下：
    主  文
原判決撤銷。
甲○○犯乘機性交罪，處有期徒刑參年捌月。
    事  實
一、甲○○與代號0000000000之成年女子（真實姓名年籍詳卷，下
    稱甲 ）於民國107年10月間，均係址設臺北市大同區民生西
    路某建物（詳細地址詳卷）之住戶，然互不認識。甲○○於10
    7年10月19日（起訴書誤載為107年10月18日）凌晨1時37分
    許，與友人飲酒後本欲返回其斯時位於上開建物7樓之住處
    ，但因未攜帶鑰匙而佇於該建物1樓大門前，適甲 於參加同
    事聚會飲酒後亦欲返回其斯時位於同棟建物5樓之住處，而
    至該建物1樓大門前，甲○○見甲 僅著1隻鞋、身體癱軟無力
    或坐或跪於地上，顯屬酒後致意識不清之狀態，認為有機可
    乘，並可預見其將陰莖插入身體癱軟無力之甲 陰道中，將
    可能使甲 之陰道受傷，竟不違背其本意，基於無故侵入住
    宅、乘機性交之犯意及傷害之不確定故意，先趁同棟建物之
    住戶返家開啟1樓大門時，攙扶甲 一同進入該棟建物，再趁
    泥醉之甲 返回該棟建物5樓住處之際，未獲甲 之同意或授
    權，即逕自隨同進入甲 住處，而以此方式無故侵入甲 之住
    處，且於進入甲 住處後，因屋內昏暗，未察覺屋內尚有甲 
    之配偶即代號0000000000A成年男子（真實姓名年籍詳卷，
    下稱B男）在房間內睡覺，利用甲 因酒醉而有相類於精神、
    身體障礙而不知及不能抗拒之機會，脫下甲 之內褲，將陰
    莖插入甲 之陰道內，以此方式對甲 為性交行為1次，並因
    此造成甲 受有處女膜根部3點鐘、5點鐘及9點鐘方向瘀傷滲
    血、陰道後壁瘀傷等傷害。嗣於同日凌晨3時許，甲○○將甲 
    抱至房間床上，躺於床上之B男因而驚醒，發覺全裸之甲○○
    在房內，乃要求甲○○離去，甲○○至客廳著裝並拿回手機等個
    人物品後旋即離去，返回其位在同棟建物之7樓住處，經B男
    告知甲 家中出現全裸男子一事，甲 於酒醒後便報警處理，
    始循線查悉上情。
二、案經甲 訴由臺北市政府警察局大同分局（下稱大同分局）
    報告臺灣士林地方檢察署（下稱士林地檢署）檢察官偵查後
    起訴。
    理  由
壹、證據能力方面：
一、按被告以外之人於審判外之言詞或書面陳述，除法律另有規
    定者外，不得作為證據。又被告以外之人於審判外之陳述，
    雖不符合刑事訴訟法第159條之1至第159條之4之規定，但經
    當事人於審判程序同意作為證據，法院審酌該言詞陳述或書
    面陳述作成時之情況，認為適當者，亦得為證據；當事人、
    代理人或辯護人於法院調查證據時，知有刑事訴訟法第159
    條第1項不得作為證據之情形，而未於言詞辯論終結前聲明
    異議者，視為有前項之同意，刑事訴訟法第159條第1項及第
    159條之5分別定有明文。本判決下列所引用被告甲○○以外之
    人於審判外之陳述，雖屬傳聞證據，惟檢察官及被告、辯護
    人於本院審理迄至言詞辯論終結前均未聲明異議，本院審酌
    上開證據資料製作時之情況，尚無違法不當及證明力明顯過
    低之瑕疵，且與本案待證事實間具有相當關聯性，亦認為以
    之作為證據應屬適當，依刑事訴訟法第159條之5規定，認前
    揭證據資料均有證據能力，先予敘明。
二、至於本判決所引用之非供述證據部分，與本案均有關連性，
    亦無證據證明係實施刑事訴訟程序之公務員以不法方式所取
    得，依刑事訴訟法第158條之4之反面解釋，當有證據能力，
    復於本院審理時，提示並告以要旨，使檢察官、被告及辯護
    人充分表示意見，自得為證據使用。
貳、實體方面：
一、上揭事實，業據被告於本院準備程序及審理時坦承不諱（見
    本院卷第141頁、第178頁、第273頁），核與證人即告訴人
    甲 之指訴、證人即告訴人配偶B男與同棟建物住戶蕭任甯之
    證述大致相符（見士林地檢署107年度偵字第17636號卷〈下
    稱偵字卷〉第9頁至第21頁、第25頁至第26頁、第35頁至第38
    頁、第41頁至第42頁、第85頁至第88頁、第145頁至第153頁
    、臺灣士林地方法院108年度侵訴字第16號卷〈下稱侵訴卷〉
    第190頁至第242頁），復有告訴人與其公司主管「Annie Lu
    」、朋友「林佳」之LINE通訊軟體對話內容截圖、被告女友
    之臉書貼文頁面截圖、大同分局偵查隊之偵查報告、監視器
    影像畫面截圖、臺北市政府警察局現場勘查照片、門號0000
    000000號行動電話之通聯調閱查詢單及通聯紀錄、疑似性侵
    害案件證物採集單、臺北市立聯合醫院婦幼院區受理疑似性
    侵害事件驗傷診斷書、血液報告、血清報告、外送性防所報
    告及外送病理報告、內政部警政署刑事警察局107年11月7日
    刑生字第1078005595號鑑定書、原審之勘驗筆錄暨附件、被
    告手繪之現場圖在卷可稽（見士林地檢署107年度他字第492
    8號卷第15頁至第17頁、第27頁、107年度他字第4436號卷第
    7頁至第10頁、偵字卷第23頁至第24頁、第29頁至第34頁、
    第65頁至第79頁、第103頁、第109頁至第130頁、侵訴卷第4
    2頁至第43頁、第53頁、第55頁至第90頁、第118頁、第123
    頁至第125頁、侵訴不公開卷第5頁至第16頁），足認被告上
    開任意性自白與事實相符，堪予採信。本案事證明確，被告
    犯行已堪認定，自應依法論科。
二、論罪科刑部分：　　
  ㈠按行為後法律有變更者，適用行為時之法律。但行為後之法
    律有利於行為人者，適用最有利於行為人之法律，刑法第2
    條第1項定有明文。被告行為後，刑法第277條之規定業經修
    正，並經總統於108年5月29日公布，於同年月31日施行，修
    正前刑法第277條規定「傷害人之身體或健康者，處3年以下
    有期徒刑、拘役或1千元以下罰金。犯前項之罪因而致人於
    死者，處無期徒刑或7年以上有期徒刑；致重傷者，處3年以
    上10年以下有期徒刑」，修正後刑法第277條則規定「傷害
    人之身體或健康者，處5年以下有期徒刑、拘役或50萬元以
    下罰金。犯前項之罪，因而致人於死者，處無期徒刑或7年
    以上有期徒刑；致重傷者，處3年以上10年以下有期徒刑」
    ，經比較新舊法結果，修正後刑法第277條第1項規定雖未更
    動傷害罪之構成要件及得科處之法定刑種，然已將有期徒刑
    及之罰金刑上限提高，自以修正前刑法第277條第1項之規定
    對被告較為有利，依刑法第2條第1項前段規定，本件自應適
    用被告行為時即修正前刑法第277條第1項之規定處罰。
  ㈡按刑法第2條第1項規定「行為後法律有變更者，適用行為時
    之法律。但行為後之法律有利於行為人者，適用最有利於行
    為人之法律」，係規範行為後法律變更所生新舊法比較適用
    之準據法；該條規定所稱「行為後法律有變更者」，包括犯
    罪構成要件有擴張、減縮，或法定刑度有變更等情形。故行
    為後應適用之法律有上述變更之情形者，法院應綜合其全部
    罪刑之結果而為比較適用。惟若新、舊法之條文內容雖有所
    修正，然其修正內容與罪刑無關，僅為文字、文義之修正、
    條次之移列，或將原有實務見解及法理明文化等無關有利或
    不利於行為人之情形，則非屬上揭所稱之法律有變更，亦不
    生新舊法比較之問題，而應依一般法律適用原則，逕行適用
    裁判時法。故行為後法律若有修正，不論是否涉及前揭法律
    變更，抑或僅係無關行為人有利或不利事項之修正，法院應
    綜合法律修正之具體內容，於理由內說明有無刑法第2 條第
    1 項所規定「行為後法律有變更」之情形及應適用之法律，
    始屬適法（最高法院107年度台上字第4438號判決意旨參照
    ）。被告行為後，刑法第306條雖於108年12月25日公布修正
    ，於同年月27日施行，惟修正後之規定係依刑法施行法第1
    條之1第2項前段規定將罰金提高30倍，亦即將原本之銀元30
    0元，修正為新臺幣9000元，其修正之結果不生有利或不利
    於行為人之情形，自非法律變更，當不生新舊法比較之問題
    ，而應依一般法律適用原則，逕行適用裁判時法。　　
  ㈢按對於男女利用其精神、身體障礙、心智缺陷或其他相類之
    情形，不能或不知抗拒而為性交者，刑法第225條第1項定有
    明文。所謂相類之情形，係指被害人雖非精神、身體障礙、
    心智缺陷，但受性交時，因昏暈、酣眠、泥醉等相類似之情
    形，致無同意性交之理解，或無抗拒性交之能力者而言（最
    高法院96年度台上字第4376號判決意旨參照）。被告利用告
    訴人酒醉之情形下，先無故隨同告訴人返回住處，再利用告
    訴人因酒醉昏睡致意識不清、身體癱軟無力，已處於相類於
    精神、身體障礙而不知及不能抗拒之情狀，將陰莖插入告訴
    人之陰道內，對告訴人為性交行為1次，並造成告訴人受有
    上開傷害，核其所為，係犯刑法第306條第1項之侵入住宅罪
    、同法第225條第1項之乘機性交罪及修正前刑法第277條第1
    項之傷害罪。
　㈣至告訴人雖主張被告對其為性交行為部分，應構成刑法第221
    條第1項強制性交罪；然依證人即告訴人於警詢時指稱：發
    生這件事情，印象中我沒有大叫，也沒有求救，我遭被告性
    侵害時我喝醉了，意識不清等語（見偵字卷第14頁至第16頁
    ）、於偵查時證述：當日我穿的是連身洋裝，腿被拉開後，
    我用腿踹，想把對方的手甩開，說我不要，但當時酒醉，腳
    踹的力道及講話聲音大小我不確定，我不知道對方是我先生
    還是別人，我當下沒有意識，我感覺到有東西侵入下體的疼
    痛，但是被什麼侵入我不清楚，再下來我有印象的是，我吐
    在床上醒過來，然後到浴室洗頭，我先生在客廳清理嘔吐物
    ，我先生在外面問我有一個沒穿衣服的男生在我們家，到底
    是怎麼一回事，當下我喝醉了，也忘記了前段有被性侵的感
    覺等語（見偵字卷第147頁）、於原審審理時證稱：有人抓
    我的右腳要把我的腳撐開，我有踹他並說不要，但我喝很醉
    ，所以沒有什麼力氣，我無法確定我到底踹他有多大力氣及
    我說的不要有多大聲，再來感覺有被異物入侵我的下體，這
    段之後就也沒有印象了，我沒有看到我說抓著我右腳的人，
    我的意識無法讓我分清楚或看清楚這個人到底是誰等語（見
    侵訴卷第194頁），併佐以證人B男於偵查時證稱：我回房間
    看我太太狀況，但他完全意識不清等語（見偵字卷第151頁
    ）、於原審審理時證述：我趕快回去看我老婆，想順便問我
    老婆那個人到底是誰，但我老婆完全無法跟我對話，整個人
    癱軟在那等語（見偵字卷第216頁），足見告訴人當時係處
    於泥醉意識不清，無力反抗之身體狀態，則告訴人當下是否
    確實有為腳踹或口說不要之反抗行為，尚屬有疑，縱使告訴
    人確實有以腳踹或表達不要之意思，因無法得悉告訴人腳踹
    之力道及口說之音量，自無從僅憑告訴人之單方指訴，遽認
    被告於斯時有明確感知告訴人拒絕之意思，卻仍違背告訴人
    之意願，以強制力對其為性交行為，即無從逕以刑法第221
    條第1項之強制性交罪相繩，附此敘明。
　㈤按刑法第55條所定一行為而觸犯數罪名的想像競合犯，其存
    在的目的，係在避免對於同一不法要素予以過度評價；此所
    謂「一行為」，應兼指所實行者為完全或局部同一的行為，
    或其行為著手實行階段可認為同一者，則得認為合於一行為
    觸犯數罪名的要件，而評價為想像競合犯（最高法院106年
    度台上字第2767號判決意旨參照）。被告係基於滿足其個人
    性慾之目的，以侵入告訴人住處之方式，使其得以在前開處
    所對告訴人為乘機性交及傷害之犯行，被告所為，可認係以
    一行為觸犯前開數罪名，為想像競合犯，而應依刑法第55條
    之規定，從較重之乘機性交罪處斷。檢察官主張應予分論併
    罰，顯有過度評價，有違罪刑衡平原則之虞，容有不當。
　㈥按刑法第59條之酌量減輕其刑，必犯罪之情狀顯可憫恕，認
    科以最低度刑仍嫌過重者，始有其用，至於同法第57條規定
    ，科刑時應以行為人之責任為基礎，並審酌一切情狀，尤應
    注意該條所列10款事項，為科刑重輕之標準，則為在法定刑
    內量刑輕重之依據。所謂「犯罪之情狀」與「一切情狀」，
    兩者固非有截然不同之領域，於裁判上酌量減輕其刑時，雖
    亦應就犯罪一切情形予以考量，但仍應審酌其犯罪情狀有無
    「顯可憫恕」之事由，故適用刑法第59條酌量減輕其刑時，
    雖不排除審酌同法第57條所10款之事由，惟其程度必須達於
    犯罪之情狀「顯可憫恕」者，始可予以酌減（最高法院98年
    度台上字第5454號判決意旨參照）。本件被告所為侵入住宅
    、乘機性交及傷害犯行，對告訴人之身心造成莫大之傷害，
    至今未能獲得告訴人之諒解，其於犯後又未能始終坦認犯行
    ，截至本院準備程序及審理時始坦承不諱，犯罪情節又無何
    特殊原因或情狀存在，衡其前開犯行動機、手段、目的等節
    ，實無所謂情輕法重之狀況可言，尚難認在客觀上有何足引
    起一般人同情而確可憫恕之情，要無刑法第59條酌減其刑規
    定適用之餘地，是被告請求依刑法第59條之規定酌減其刑云
    云，洵無足取。　　
　㈦原審以被告罪證明確，予以論罪科刑，固非無見；惟查，刑
    法第306條之規定已於108年12月25日修正公布，於同年月27
    日施行，依上開說明，其修正之結果不生新舊法比較問題，
    而應依一般法律適用原則，逕行適用裁判時法，原審未及審
    酌及此，猶適用修正前刑法第306條之規定，即有未恰。又
    被告於本院準備程序及審理時業已坦承犯行，且表達願以10
    0萬元之金額彌補告訴人及其配偶之損害（見本院卷第140頁
    、第274頁），惜因告訴人迄未能原諒被告始無法達成和解
    ，是檢察官及被告之上訴雖俱無理由，然原審既未及審酌上
    情，即應由本院將原判決予以撤銷改判。
　㈧爰審酌被告於行為時為年約26歲之成年人，與同棟住戶之告
    訴人素不相識，僅因偶遇告訴人，見告訴人處於酒後意識不
    清之狀態，即為本件侵入住宅、乘機性交及傷害之犯行，除
    造成告訴人之身體受有前開傷害，更使告訴人之心理蒙受極
    大之陰影，所為自屬非是，而其犯後於偵查、原審審理期間
    雖矢口否認犯行，惟迄至本院準備程序及審理時終能坦認犯
    行，且表達願意竭盡其力，以100萬元之金額彌補告訴人及
    其配偶之損害，惜未獲告訴人接受，併參諸本院於109年5月
    13日準備程序勘驗現場監視器錄影光碟所製作之勘驗筆錄，
    可知被告佇於前開建物1樓大門前，已有步行左右搖晃、重
    心不穩、撞倒停在騎樓之腳踏車、右手右腳倚靠牆面、右腳
    向右側滑後差點重心不穩，靠牆面撐住才未跌倒、低頭嘔吐
    等情形（見本院卷第179頁），佐以卷附其餘事證，其辨識
    行為違法或依其辨識而行為之能力固尚未達欠缺或顯著減低
    之程度，惟顯係處於飲酒後之狀態，並於酒後偶遇告訴人始
    萌生上開侵入住宅、乘機性交之犯意及傷害之不確定故意，
    與刻意尋找酒後意識不清之女子犯案(俗稱撿屍)之情形不同
    ，兼衡其素無前案紀錄，自述大學畢業，從事羽球教練之工
    作，曾代表國家至海外參賽獲獎，暨告訴人委由告訴代理人
    於本院言詞辯論終結前表示不同意輕判被告，也不同意給被
    告緩刑，請求依法判決，給被告應有的處罰之意見（見本院
    卷第274頁）等一切情狀，量處如主文所示之刑，以示懲儆
    。　
三、不另為無罪諭知部分：
    公訴意旨另略以：被告於上開時、地，基於傷害之犯意，以
    陰莖插入告訴人之陰道內，此方式對告訴人為乘機性交1次
    ，並因此造成告訴人受有左膝瘀傷2公分×1.5公分、左大腿
    內側刮傷1.5公分等傷害，因認被告此部分亦涉有刑法第277
    條第1項之傷害罪嫌云云。然查：
  ㈠依原審於108年8月10日準備程序時勘驗現場監視器錄影光碟
    所製作之勘驗筆錄所示，告訴人於107年10月19日凌晨1時43
    分許穿越馬路至住家1樓門口，於同日凌晨1時46分許、47分
    許即跌坐或跪坐在門口（見侵訴卷第69頁至第70頁）；及證
    人蕭任甯於警詢時證稱：告訴人喝醉了，被告要進去前還叫
    告訴人快點起來，到底要在門口坐多久，後來我開門時，被
    告即把告訴人拉起來進入電梯，被告按4樓後告訴人因為喝
    醉酒手亂揮按了好幾個樓層，過程中也有用頭去碰撞樓層按
    紐，我進房間後，在房間內也有聽到樓上的房間有聲音，有
    人在走路跟碰撞的聲音等語（見偵字卷第85頁至第87頁）、
    於原審審理時證述：我回家時看到一名女子喝得很醉坐在門
    口，是男生攙扶他起來的，那個女生喝得很醉，連走路都走
    不穩等語（見侵訴卷第230頁、第232頁），足見告訴人於案
    發當天飲酒後，已有走路不穩，或有跌坐或碰撞之情，而告
    訴人此部分受傷之部位係在左膝及左大腿內側，以告訴人斯
    時自承係穿著膝上連身洋裝（見偵字卷第147頁、侵訴卷第1
    94頁），雙腿並無衣物遮蔽之情形下，告訴人此部分傷害不
    無可能係因其跌倒或碰撞他物所致，尚無從遽指該等傷害即
    為被告所造成。
  ㈡又依證人即告訴人於警詢時指稱：我有一點印象我有踹被告
    ，但是被告有拉住我的腳踝，被告拉我的腳，我有推他等語
    （見偵字卷第15頁）、於偵查中證稱：我感覺腿被人拉開，
    拉著我的右腳，我用腿踹，想把對方的手甩開，對方還是把
    我壓在地上等語（見偵字卷第147頁）、於原審審理時證述
    ：有人抓著我的右腳要把我的腳撐開，我有踹他並說不要等
    語（見侵訴卷第194頁），可知告訴人主要指訴係遭被告拉
    住右腳及腳踝，則告訴人若有因此受有傷害，應係右腳及腳
    踝為最，然告訴人於案發當日就醫之驗傷證明書卻記載係左
    膝瘀傷、左大腿內側刮傷等傷害（見偵卷第109頁），此部
    分傷害是否係被告為本案犯行過程中所致，自屬有疑。
  ㈢綜此，依卷附事證既尚難遽認告訴人所受左膝瘀傷2公分×1.5
    公分、左大腿內側刮傷1.5公分等傷害，係被告為乘機性交
    過程基於不確定之傷害故意所造成，本應就此部分為無罪之
    諭知，惟公訴意旨認此部分與被告上開傷害告訴人有罪部分
    ，具有事實上一罪關係，爰不另為無罪之諭知，併此敘明。
據上論斷，應依刑事訴訟法第369條第1項前段、第364條、第299
條第1項前段，判決如主文。
本案經檢察官陳家美提起公訴，檢察官張君如提起上訴，檢察官
李進榮到庭執行職務。
中　　華　　民　　國　　109 　年　　7 　　月　　22　　日
                  刑事第四庭  審判長法　官  陳筱珮
                                    法　官  邱滋杉
                                    法　官  羅郁婷
以上正本證明與原本無異。
如不服本判決，應於收受送達後20日內向本院提出上訴書狀，其
未敘述上訴之理由者並得於提起上訴後20日內向本院補提理由書
（均須按他造當事人之人數附繕本）「切勿逕送上級法院」。
                                    書記官  蔡易霖
中　　華　　民　　國　　109 　年　　7 　　月　　22　　日
附錄：本案論罪科刑法條全文　　　　　　　　　　
中華民國刑法第306條
無故侵入他人住宅、建築物或附連圍繞之土地或船艦者，處1年
以下有期徒刑、拘役或9千元以下罰金。
無故隱匿其內，或受退去之要求而仍留滯者，亦同。
中華民國刑法第225條
對於男女利用其精神、身體障礙、心智缺陷或其他相類之情形，
不能或不知抗拒而為性交者，處3年以上10年以下有期徒刑。
對於男女利用其精神、身體障礙、心智缺陷或其他相類之情形，
不能或不知抗拒而為猥褻之行為者，處6月以上5年以下有期徒刑
。
第1項之未遂犯罰之。
修正前中華民國刑法第277條
傷害人之身體或健康者，處3年以下有期徒刑、拘役或1千元以下
罰金。
犯前項之罪因而致人於死者，處無期徒刑或7年以上有期徒刑；
致重傷者，處3年以上10年以下有期徒刑。